【裁判字號】    97,消債更,970
【裁判日期】    980327
【裁判案由】    更生事件
【裁判全文】
臺灣臺北地方法院民事裁定           97年度消債更字第970號
聲  請  人
即  債務人  甲○○
                        樓戶.
上列當事人因消費者債務清理事件聲請更生，本院裁定如下：
    主  文
更生之聲請駁回。
聲請費用由聲請人負擔。
    理  由
一、按債務人對於金融機構因消費借貸、自用住宅借款、信用卡
    或現金卡契約而負債務，在聲請更生或清算前，應提出債權
    人清冊，以書面向最大債權金融機構請求協商債務清償方案
    並表明共同協商之意旨，消費者債務清理條例（下稱消債條
    例）第151 條第1 項定有明文。而消債條例所定之前置協商
    程序，其立法目的係因債務人對於金融機構因消費借貸、自
    用住宅借款、信用卡或現金卡契約而負債務，其法律關係較
    單純明確，金融機構並已訂有債務協商機制，使債務人與多
    數債權人間能利用法院程序外解決之協商機制而自主解決其
    債務，如能協商成立，債務人或不須依消債條例聲請更生或
    清算，可疏減法院負擔，有效分配司法資源，遂採行協商前
    置主義。復依消債條例第3 條規定，債務人有不能清償債務
    或有不能清償之虞者，始得依消債條例所定更生或清算程序
    ，清理其債務。又聲請更生或清算不合程式或不備其他要件
    者，法院應以裁定駁回之，但其情形可以補正者，法院應定
    期間先命補正，復為同條例第8條所明定。
二、本件聲請人聲請更生之意旨略以：其於消債條例施行後，曾
    以書面向最大債權銀行渣打國際商業銀行股份有限公司（下
    稱渣打商業銀行）申請協商債務清償方案，惟該銀行提出之
    清償方案係每月一期，每期清償金額為新臺幣（下同）1 萬
    餘元，此與聲請人當時能清償之金額每月4,000 元，期間差
    距甚遠。又聲請人於95、96年度之每月平均薪資雖尚有3 萬
    餘元，當時對銀行之債務，均有正常繳款，惟自今年以來，
    消費景氣急速反轉直下，聲請人於百貨公司銷售化妝品之薪
    資每月約僅19,000元，並於扣除基本生活支出後，實已所剩
    無幾。是有不可歸責於己之事由及原因，致聲請人無法清償
    債務。復聲請人之無擔保或無優先權債務總額未逾1,200 萬
    元，且未經法院裁定開始清算程序或宣告破產，爰依法聲請
    更生云云。
三、本件聲請人固曾就其積欠金融機構之無擔保債務向最大債權
    銀行渣打商業銀行提出債務協商之申請，然因未能接受銀行
    所提協商方案而致協商不成立，並持有該銀行所寄發之前置
    協商不成立通知書。惟查：
    (一)聲請人係於97年6 月間向最大債權銀行即渣打商業銀行請
      求共同協商，嗣因未能接受顯足以負擔之還款方案為由，
      而致協商不成立，此有前置協商不成立通知書附卷可稽，
      堪信為真實。然本院依職權函詢渣打商業銀行就還款方案
      及債務人未能接受之原因為說明，並提出相關文件，經渣
      打商業銀行函覆本院所載略以：一債權人依債務人自陳之
      收入支出資料，於同年6 月2 日作成三式清償方案，分別
      為(1)60期、年利率5 ％、月付金14,602元；(2)73期、年利
      率4 ％、月付金11,959元；(3)94期、年利率3 ％、月付金
      9,269 元。惟此三方案均不為債務接受。二本案債務人每
      月收入約28,000元，扣除維持基本生活支出及扶養母親費
      用，本行作成之清償方案應在合理負擔之範圍。況債務人
      聲請前置協商，自不應再過如以往寬逸之生活，應儘量減
      少非維持基本生活以外之開支勉力還款。三本行認為債務
      有能力清償欠款而不為之，故無法同意債務之更生聲請等
      情。此亦有渣打商業銀行函在卷可稽。
    (二)本件聲請人雖自陳其工作為百貨公司專櫃員工，薪資收入
      全憑銷售業績而定，淡旺季業績差距很大，實際平均每月
      薪資約為30,000元，然因近來景氣反轉直下，未來收入恐
      僅能夠維持聲請人基本生活開支云云。惟依聲請人提出之
      95、96年度綜合所得稅各類所得資料清單為據，聲請人該
      二年度薪資所得各為347,951 元、400,401 元，其每月平
      均薪資應分別為28,996元、33,367元；復衡以聲請人提出
      之薪資轉帳存摺在卷為佐，其自97年1 月起至9 月至止之
      薪資總額為341,761 元（計算至本件聲請更生之月份），
      平均薪資約為37,973元，可知，聲請人之平均每月薪資實
      非其所稱之約為30,000元，亦非其於97年6 月向最大債銀
      行請求共同協商時所自稱之薪資收入28,000元，甚且更明
      顯超逾95、96年度之平均薪資甚多，是以聲請人是否確已
      陷於不能清償或有不能清償之虞者，已不無可疑。
    (三)又聲請人另主張其每月就房租、膳食費、交通費、日常生
      活用品、稅捐、電話費，分別支出9,000 元、7,500 元、
      2,000 元、2,918 元、500 元，合計每月共約支出21,918
      元，然按消債條例更生、清算制度之立法目的，係為使不
      幸陷入經濟困境之債務人得以清理債務、重建生活，並在
      清理過程中保有符合人性尊嚴之最低基本生活，但非維持
      債務人過去慣常生活，是於評估債務人是否有不能清償債
      務或有不能清償之虞時，應非由債務人任意主張其基本生
      活費用之數額，而是債務人應在維持基本生活之情況下，
      於能力範圍內盡力清償債務，否則將造成揮霍無度致難以
      履行者，反而更容易進入更生程序之不合理現象。是以，
      經細究聲請人每月支出明細，其中關於房租支出每月即高
      達9,000 元，但依聲請人所提出之房屋租賃契約附卷為參
      ，其出租人黃美鳳即為聲請人之母親，加以聲請人之父、
      母親及其他姊妹亦均設籍於該址，且該租賃契約更未具體
      載明簽約時間，而聲請人更復未說明何以有向其母親承租
      房屋之必要；再者，依渣打商業銀行提出之前置協商申請
      人財產及收支狀況說明書，其於97年6 月請求共同協商時
      ，並未有租金支出之必要，何以於同年10月向本院為更生
      聲請卻需支出租金，此均未見聲請人另為說明，實難令本
      院信該租賃關係存在為真實，則聲請人前揭租金支出難認
      必要、適當。至於，聲請人每月支出膳食、交通及其他雜
      支之其他必要費用約為12,918元部分，因其未能檢附相關
      支出單據及繳費收據以供憑證，是以，於參諸內政部社會
      司所公告之98年度臺北縣每人每月最低生活標準10,792元
      （該最低生活費用即包括食、衣、住、行等費用在內），
      自應以該最低生活標準為聲請人必要生活費用之計算，始
      為合理。
    (四)承上所述，聲請人97年度之每月平均薪資既約為37,973元
      ，而其每月最低必要生活費用為10,972元，經扣減後，仍
      餘有約為27,001元之數額，可供與渣打商業銀行為成立前
      置協商，而依前揭渣打商業銀行所提供之三種還款協商方
      案，明顯均在聲請人可得負擔之範圍，故聲請人並無不能
      清償債務情形或有不能清償之虞。
四、再者，更生、清算之聲請，係責任財產制度下最後之手段，
    須以債務人實質上已不能清償者為限，此乃消費者債務清理
    條例第3 條所明定。是以，聲請人每月薪資實際收入扣除最
    低生活費用後，尚為「不能清償債務或不能清償之虞」，其
    更生之聲請即不符消費者債務清理條例第3 條所定要件，自
    不准許其藉由更生程序以規避其所欠之債務，其更生之聲請
    自應駁回。
五、爰裁定如主文。
中    華    民    國    98    年    3    月    27    日
              民事第四庭    法      官  趙子榮
上為正本係照原本作成
如不服本裁定，應於裁定送達後10日內，以書狀向本院提出抗告
，並繳納抗告費新臺幣1千元
中    華    民    國    98    年    3     月   27    日
                            書  記  官  謝榕芝


司法院資訊處製作；財團法人民間司法改革基金會備份。
